【裁判字號】    98,上,490
【裁判日期】    990525
【裁判案由】    返還價金等
【裁判全文】
臺灣高等法院民事判決                   98年度上字第490號
上  訴  人  甲○○
訴訟代理人  癸○○律師
複  代理人  劉炳烽律師
訴訟代理人  子○○
上  訴  人  壬○○
            庚○○
            己○○
            丁○○
            丙○○
            戊○○
            乙○○
            辛○○
共      同
訴訟代理人  蘇誌明律師
上列當事人間請求返還價金等事件，兩造對於中華民國九十八年
四月九日臺灣板橋地方法院九十七年度訴字第一六八六號第一審
判決各自提起上訴，經本院於九十八年五月十一日言詞辯論終結
，判決如下：
    主  文
原判決命壬○○、庚○○、己○○、丁○○、丙○○、戊○○、
乙○○、辛○○給付及該部分假執行宣告暨訴訟費用負擔之裁判
均廢棄。
上廢棄部分，甲○○在第一審之訴及假執行之聲請均駁回。
第一、二審訴訟費用由甲○○負擔。
    事  實
甲、上訴人甲○○方面：
壹、聲明：
一原判決關於駁回下列第二項部分廢棄。
二對造上訴人己○○、丁○○、丙○○、戊○○、乙○○、辛○
  ○、壬○○、庚○○（下稱壬○○等人）應再連帶給付甲○○
  （下同）一百四十萬元及自九十七年六月二十日起至清償日止
  按週年利率百分之五計算之利息。
三駁回壬○○等人上訴。
貳、陳述：除與原判決（及發回前本院判決）記載相同者外，補
    稱略以：
一壬○○等人之被繼承人溫竹欉與溫財旺對伊負有共同出賣土地
  所有權之不可分債務，溫財旺與溫竹欉既未依約履行義務，對
  伊負債務不履行責任，亦為不可分債務，溫竹欉應與溫財旺對
  伊負連帶賠償責任。
二伊於九十六年十月間地政事務所測量指界時，始知訴外人戴其
  才占用買賣標的物即台南縣玉井鄉○○○段七二三之二地號土
  地（下稱系爭土地）中之一部，而於原審委請協元測量工程有
  限公司至現場測量，始知訴外人鄭美麗亦有占用。系爭土地因
  鄭美麗占用，使伊進出不便，伊解除契約並未顯失公平。
三系爭買賣契約書第三條及第九條明文約定：「本件土地房屋甲
  方（指溫竹欉、溫財旺）鄭重聲明並無上手來歷不明又無權利
  之瑕疵或其他債務之糾紛，如有第三人對於本件買賣或本件土
  地房屋所有權等有所主張或其他糾葛時概由甲方負完全責任解
  決清楚絕不得對乙方（指甲○○）有絲毫損失」、「甲方違背
  本契約各條所定意旨者視為不賣應將所收金額加一倍賠償與乙
  方」，伊得依此約定解除契約並請求給付違約金。
四又系爭土地遭人占用，其權利即有瑕疵，出賣人有債務不履行
  之情形，伊亦得解除契約。
五溫竹欉、溫財旺未依債務本旨給付，雖經催告，仍未履行，伊
  得依民法第二百二十七條第一項、第二百五十四條規定解除契
  約，又系爭買賣標的物之土地遭占用，壬○○等人應負物之瑕
  疵擔保責任及權利瑕疵擔保責任，伊得依民法第三百五十九條
  規定解除契約。
六系爭土地於日據時自同所七二三地號土地分割而增加地號，而
  分管契約係與買賣契約同時訂定，當時並未指界，伊主持之寺
  廟雖位於系爭土地之旁，惟未辦理指界，伊對系爭土地有無遭
  人占用並不知情。
參、證據：除援用原審提出者外，補提土地登記簿謄本、土地房
    屋買賣契約書、土地及建物第二類謄本、收據、買賣合約書
    、照片為證。
乙、上訴人壬○○等人方面：
壹、聲明：
一原判決不利壬○○等人部分廢棄。
二上廢棄部分，駁回甲○○在第一審之訴及假執行之聲請。
三甲○○上訴駁回。
貳、陳述：除與原判決記載相同者外，補稱略以：
一系爭土地縱有第三人無權占用，並非權利瑕疵，甲○○與溫財
  旺、溫竹欉間買賣契約僅就權利瑕疵約定有意定解除權，甲○
  ○自不得以系爭土地遭占用而依買賣契約約定解除買賣契約。
二甲○○逾民法第三百六十五條規定之六個月除斥期間始依民法
  第三百五十九條規定解除契約，其解除契約並不合法。
三甲○○依不完全給付規定為解除契約意思表示，亦已逾民法第
  三百六十五條規定之除斥期間。
四縱甲○○得解除系爭買賣契約，惟八十三年十月十八日所立收
  據及同年月二十二日買賣契約未經解除，出賣人溫財旺、溫竹
  欉應返還所收受之價金為六十五萬元，伊等繼承溫竹欉之債務
  ，應返還者僅為三十二萬五千元。
五溫財旺與甲○○間就系爭土地所定分管契約，其約定內容非溫
  竹欉之義務，甲○○分管部分遭第三人無權占用，溫竹欉亦未
  違約，甲○○不得向伊等請求給付違約金。
參、證據：除援用原審提出者外，補提土地登記簿謄本為證。
    理  由
一甲○○起訴主張：伊與溫財旺及壬○○等人之被繼承人溫竹欉
  ，於九十六年五月二十二日訂立系爭買賣契約，向溫竹欉、溫
  財旺購買系爭土地應有部分一二二二分之一０九四及土地上建
  物即台南縣玉井鄉望明一０二之一號房屋（下稱系爭房屋），
  約定價金為一百零五萬元，於契約成立時，交付現金十萬元及
  八十三年十月十八日收據所載四十萬元扺充，其餘五十萬元則
  於九十七年六月二日給付，伊已依約給付，惟系爭土地上有訴
  外人戴其才所有之鐵皮屋及訴外人鄭美麗之水泥地上物占用，
  戴其才並提出其被繼承人戴明珠與溫竹欉簽立之交換土地使用
  契約書，則溫竹欉、溫財旺就系爭土地之交付有權利瑕疵、不
  完全給付，伊依系爭買賣契約第三條、民法第二百二十七條、
  民法第三百五十九條規定解除系爭買賣契約，得依系爭買賣契
  約第九條規定，請求返還價金並按所付金額計付違約金，甲○
  ○曾聲請臺灣臺南地方法院以九十六年度促字第七０七三四號
  支付命令，命溫財旺給付一百零五萬元本息已告確定，壬○○
  等人為溫竹叢之繼承人，就溫竹叢上開債務，應負連帶給付等
  情，爰依約求為命壬○○等人連帶給付二百十萬元本息之判決
  。
二壬○○等人則以：戴其才提出之交換土地使用契約書與系爭土
  地無關，系爭土地縱遭人占用，亦非權利瑕疵，甲○○無從行
  使契約解除權，其以權利瑕疵、物之瑕疵擔保及不完全給付規
  定，行使法定解除權，已逾法定除斥期間等語，資為抗辯。
三查系爭土地原為壬○○等人被繼承人溫竹叢所有，於七十四年
  二月十一日以買賣為原因移轉登記予溫財旺名下，溫財旺於其
  上建有系爭房屋，溫竹叢於八十三年十月十八日出具收據與甲
  ○○主持之寺廟之前手許其江，表示收訖許其江購買同段七二
  五之四地號土地之定金四十萬元，尾款俟雙方確定位置及面積
  後付清，嗣溫竹叢與許其江於同年月二十二日簽立買賣契約，
  將系爭土地內面積二六０平方公尺土地出售予許其江，未辦理
  分割及所有權移轉登記，溫竹叢復與溫財旺於九十六年五月二
  十二日與甲○○簽立系爭買賣契約，由溫竹叢、溫財旺以出賣
  人身分將系爭房屋及系爭土地內應有部分一二二二分之一０九
  四出售與甲○○（溫財旺仍保留系爭土地應有部分一二二二分
  之一二八），價金為一百零五萬元，簽約時以現金十萬元及前
  述八十三年十月十八日收取之四十萬元，合計五十萬元為訂金
  ，餘款五十五萬元則於九十六年六月一日給付完畢，溫財旺與
  甲○○於簽約日並就系爭土地達成分管協議，約定各自分管範
  圍，而甲○○分管範圍，有部分土地遭戴其才及鄭美麗占用等
  事實，有土地及房屋登記簿謄本、收據、溫竹叢與許其江買賣
  契約書、系爭買賣契約書、分管契約書及分管圖、協元測量有
  限公司（下稱協元公司）測量圖可稽，壬○○等人雖否認甲○
  ○與溫財旺間有分管協議，惟上述分管契約書及分管圖係由台
  灣高雄地方法院所屬民間公證人陳祺昌認證，壬○○等人未能
  證明該認證為虛偽，空言否認，尚不足為憑，自堪信上開事實
  為真實。
四次查系爭土地於系爭買賣契約訂立前，雖登記為溫財旺所有，
  實為溫財旺之伯父即壬○○等人之被繼承人溫竹叢所有，溫財
  旺所有房屋因使用系爭土地之一部分，亦向溫竹叢購買部分權
  利，系爭買賣出賣人雖載為溫竹叢、溫財旺，但溫財旺並未收
  取任何價金等情，經溫財旺證述在卷，而溫財旺與甲○○於系
  爭契約訂立當日同時簽立分管協議，繪有分管圖，足可推認溫
  竹叢出售系爭土地與甲○○、溫財旺，雖自溫財旺名義移轉應
  有部分一二二二分之一０九四與甲○○，溫財旺餘留應有部分
  一二二二分之二一八，實係特定出售範圍，即將溫財旺所有房
  屋使用系爭土地基地之一二八平方公尺售與溫財旺、其餘土地
  則出售與甲○○，因系爭土地尚未分割，乃由溫財旺與甲○○
  以約定分管方式，各自管理所買受部分之土地。
五再查系爭契約第三條約定：「本件土地房屋甲方（指溫竹叢、
  溫財旺）鄭重聲明並無上手來歷不明又無權利之瑕疵或其他債
  務之糾紛如有第三人對於本件買賣或對於本件土地房屋所有權
  等有所主張或其他糾葛時概由甲方負完全責任解決清楚，絕不
  得對乙方（指甲○○）有絲毫損失」、第九條約定：「甲方違
  背本契約各條所定意旨者視為不賣應須將所收金額加一倍賠償
  與乙方．．」，則依契約文義，須第三人對買賣標的物權利有
  所主張或其他糾葛而賣方未負完全解決責任時，賣方始須依約
  將所收金額加一倍賠償買方。甲○○原以戴其才提出戴明珠與
  溫竹叢訂立之土地交換使用契約書主張對系爭土地有使用權為
  由，經請求溫竹叢處理未果，依上開契約約定行使解除權，解
  除系爭契約，惟依上開土地交換使用契約書所載，溫竹叢係以
  同所七二三地號土地與戴其才之母戴明珠所有同所七二三之一
  地號土地交換使用，與系爭土地無關，甲○○尚不得以戴其才
  提出之土地交換使用同意書記載，主張系爭土地有來歷不明、
  權利瑕疵或其他糾葛為由，行使約定解除權。
六溫竹叢交付予甲○○系爭土地分管之範圍，雖經測量，發現部
  分遭戴其才及鄭美麗分別占用，惟甲○○未能證明戴其才或鄭
  美麗有何合法占用之權源，尚難認溫竹叢所交付之土地有何權
  利瑕疵，至溫竹叢交付之土地，部分遭他人占用，溫竹叢固應
  負物之瑕疵擔保責任，惟買受人應按物之性質，依通常程序從
  速檢查其所受領之物，如發現有應由出賣人負擔保責任之瑕疵
  ，應即通知出賣人；買賣因物有瑕疵，而出賣人應負擔保之責
  者，買受人得解除契約；買受人因物有瑕疵，而得解除契約或
  請求減少價金者，其解除權或請求權，於買受人為前述通知後
  六個月間不行使或自物之交付時起經過五年而消滅，民法第三
  百五十六條第一項、第三百五十九條前段、第三百六十五條第
  一項分別定有明文。甲○○委任協元公司於九十六年八月二十
  七日測量，已發現其所分管部分遭人占用之事實，雖委任律師
  於同年十月二十五日發函溫竹叢、溫財旺限期解決與戴其才交
  換土地使用之紛爭，並於同年十一月二十七日以溫竹叢、溫財
  旺未依限解決上開紛爭為由，依系爭買賣第三條、第九條解除
  契約並請求給付違約金，經證人沈步彥證述在卷，並有甲○○
  提出之律師函可稽，惟該項解除尚有未合，已如前述，而甲○
  ○遲至九十八年十一月九日本院準備程序時始主張依民法第三
  百五十九條物之瑕疵規定解除契約，已逾前述法定除斥期間，
  甲○○自不得以溫竹叢交付之買賣標的物有瑕疵解除系爭買賣
  契約。
七又因可歸責於債務人之事由，致為不完全給付者，債權人得依
  關於給付遲延或給付不能之規定，行使其權利；契約當事人之
  一方遲延給付者，他方當事人得定相當期限催告其履行，如於
  期限內不履行時，得解除契約，民法第二百二十七條第一項、
  第二百五十四條分別定有明文。溫竹叢、溫財旺所交付買賣標
  的物，遭戴其才、鄭美麗占用，所為給付固不完全，惟甲○○
  並未定相當期限催告溫竹叢、溫財旺排除被占用之事實，依上
  開規定，甲○○亦不得以溫竹叢之給付不完全而解除契約，何
  況出賣人因可歸責於己事由，所交付之買賣標的物有瑕疵者，
  買受人固得依物之瑕疵擔保或不完全給付之規定行使其權利，
  惟買受人逾法定除斥期間而不得依物之瑕疵擔保規定行使解除
  權後，倘仍能依不完全給付規定行使解除權，自有礙法律秩序
  之安定，本院認為買受人依不完全給付規定行使解除權，亦應
  受前述除斥期間之限制，甲○○知悉溫竹叢、溫財旺給付不完
  全逾六個月以上期間始主張依不完全給付規定解除契約，亦無
  可採。
八甲○○解除契約既不合法，其與溫竹叢、溫財旺間系爭買賣關
  係仍然存在，甲○○主張系爭契約已經解除，而請求返還已付
  價金並給付違約金，於法無據。原審未察，遽命溫竹叢之繼承
  人即壬○○等人連帶給付七十萬元本息，並依聲請為假執行宣
  告，自有未洽。壬○○等人指摘該部分原判決為不當，聲明廢
  棄，為有理由；至原判決駁回甲○○其餘之訴部分，理由雖與
  本院認定不同，惟結論並無不合，仍應予以維持，甲○○指摘
  該部分原判決為不當，求予廢棄改判，為無理由，應予駁回。
九據上論結，本件甲○○上訴為無理由、壬○○等人上訴為有理
  由。依民事訴訟法第四百四十九條第二項、第四百五十條、第
  七十八條，判決如主文。
中    華    民    國    99    年    5     月    25    日
                    民事第九庭
                        審判長法  官  黃熙嫣
                              法  官  陳玉完
                              法  官  鄭傑夫
正本係照原本作成。
如不服本判決，應於收受送達後20日內向本院提出上訴書狀，其
未表明上訴理由者，應於提出上訴後20日內向本院補提理由書狀
（均須按他造當事人之人數附繕本）上訴時應提出委任律師或具
有律師資格之人之委任狀；委任有律師資格者，另應附具律師資
格證書及釋明委任人與受任人有民事訴訟法第466條之1第1項但
書或第2項（詳附註）所定關係之釋明文書影本。
中    華    民    國    99    年    5     月    28    日
                              書記官  廖逸柔
附註：
民事訴訟法第466條之1（第1項、第2項）：
對於第二審判決上訴，上訴人應委任律師為訴訟代理人。但上訴
人或其他法定代理人具有律師資格者，不在此限。
上訴人之配偶、三親等內之血親、二親等內之姻親，或上訴人為
法人、中央或地方機關時，其所屬專任人員具有律師資格並經法
院認為適當者，亦得為第三審訴訟代理人。

司法院資訊處製作；財團法人民間司法改革基金會備份。
